臺灣苗栗地方法院刑事判決
 111年度訴字第274號
公  訴  人  臺灣苗栗地方檢察署檢察官
被      告  蘇玉真




選任辯護人  戴雯琪律師
上列被告因偽證案件，經檢察官提起公訴（111年度偵字第2395
號），本院判決如下：
    主  文
蘇玉真無罪。
    理  由
一、公訴意旨略以：
  ㈠緣湛興亮於民國109年12月5日上午10時19分許，騎乘車牌號
    碼000-0000號普通重型機車搭載其女友即被告蘇玉真，沿苗
    栗縣公館鄉大同路由西向東方向行駛，行經苗栗縣○○鄉○○村
    000○0號前時，原應注意車前狀況及兩車並行之間隔，並隨
    時採取必要之安全措施，而依當時情形，天候晴、日間自然
    光線、柏油路面乾燥、無缺陷、無障礙物，視距良好，並無
    不能注意之情形，竟疏未注意車前狀況及兩車並行之間隔，
    貿然行駛，又鍾知豫騎乘車牌號碼000-000號普通重型機車
    沿同路段、同方向行駛，亦殊未注意上情，適有車牌號碼00
    0-0000號普通重型機車行駛在其2人之前，湛興亮與鍾知豫
    騎乘之機車不慎發生碰撞，致鍾知豫人車倒地向前滑行，受
    有頭部外傷及左胸挫瘀傷、顱腦損傷及心肺挫傷休克，旋於
    同日上午11時12分許死亡。湛興亮明知其機車與鍾知豫之機
    車發生碰撞，且鍾知豫與機車均倒地滑行，鍾知豫顯然受有
    傷勢，竟另基於肇事逃逸之犯意，未對鍾知豫採取救護或其
    他必要措施，或停留現場等待警察到場處理，即逕自騎車離
    開現場、嗣警方據報到場處理，並循路口監視器所拍攝之車
    號，循線查獲上情。
  ㈡湛興亮上開過失致死、駕駛動力交通工具肇事致人於死而逃
    逸等犯行，已由臺灣苗栗地方檢察署檢察官以110年度偵字
    第337號提起公訴，並由本院以110年度交訴字第11號(下稱
    前案)判處湛興亮因過失致人於死，處有期徒刑8月；又駕駛
    動力交通工具發生交通事故，致人死亡而逃逸，處有期徒刑
    1年10月；被告明知其男友湛興亮之機車與鍾知豫之機車有
    碰撞之情形，且鍾知豫因而人車倒地，湛興亮於肇事後旋逃
    離現場，涉有過失致死、駕駛動力交通工具肇事逃逸罪嫌，
    竟基於偽證之犯意，於前案111年1月13日審理時具結後虛偽
    證稱：因為湛興亮的車一直搖擺，當時我與湛興亮以為是輪
    胎爆胎，我是在湛興亮穩住車身後才往後看，看到疑似有摩
    托車已經倒在路旁了，我想說是不是他與其他人發生了什麼
    車禍事故，當下驚嚇過度，沒有想到可能是跟我們的機車發
    生碰撞造成的，後來是警方通知我們，我們才知道發生事故
    ，我們才慢慢去回想車子為什麼會搖晃云云，於案情有重要
    關係之事項，為虛偽之陳述，用以附和湛興亮所辯當時其以
    為是爆胎而非與鍾知豫機車發生碰撞之說詞，因認被告涉有
    刑法第168條之偽證罪嫌等語。
二、按犯罪事實應依證據認定之，無證據不得認定犯罪事實；不
    能證明被告犯罪者，應諭知無罪之判決，刑事訴訟法第154
    條第2 項、第301 條第1 項分別定有明文。又事實之認定，
    應憑證據，如未能發現相當證據，或證據不足以證明，自不
    能以推測或擬制之方法，為裁判基礎；且認定犯罪事實所憑
    之證據，雖不以直接證據為限，間接證據亦包括在內，然而
    無論直接證據或間接證據，其為訴訟上之證明，須於通常一
    般之人均不致有所懷疑，而得確信其為真實之程度者，始得
    據為有罪之認定，倘其證明尚未達到此一程度，而有合理之
    懷疑存在而無從使事實審法院得有罪之確信時，即應由法院
    為被告無罪之判決，有最高法院40年台上字第86號判例、76
    年台上字第4986號判例要旨可資參照。
三、公訴意旨認被告犯有上開偽證罪嫌，無非係以前案之準備程
    序筆錄、審判筆錄、刑事判決、被告於前案之警詢、偵查及
    審理中證述、另案被告湛興亮於前案之警詢、偵查及審理中
    供述、前案勘驗筆錄、機車行車紀錄器及路口監視器光碟影
    像、前案卷附之苗栗縣警察局刑案現場勘察報告等為主要論
    據。訊據被告堅詞否認有上開犯行，並辯稱：其否認起訴之
    犯罪事實，其沒有故意做虛偽陳述，其只是敘述其當下的感
    覺，其不是改稱，其當時想表達其感覺包包好像卡到什麼重
    物，回家後聽湛興亮說他當下認為是輪胎爆胎，其聽了後想
    說有沒有可能是輪胎爆胎，這是其當下的感覺，其真的沒有
    做偽證，請給其無罪判決等語(見本院卷第40頁、第79至81
    頁、第83頁)；其辯護人並為其辯護稱：最高法院實務見解
    認偽證罪之成立，是證人於作證時對案情有重要關係的事項
    為偽證，這重要關係的事情是足以影響裁判結果，被告所述
    是主觀感受，並無故意為虛偽陳述，被告是事發後與湛興亮
    討論，因湛興亮認為可能是爆胎，被告認為有道理，被告只
    是把主觀感受說出，無論法院如何審理，都不能說被告是虛
    偽陳述，且被告所陳述也非案情有重要關係的事項，目前湛
    興亮案件之一審判決完全沒有採認被告的證詞，若這樣就認
    定被告陳述虛偽要科刑，未免失之過酷，雖被告為湛興亮之
    女友，但其在前案並沒有故意去為了維護湛興亮而做虛偽陳
    述等語(見本院卷第40至41頁、第47至52頁、第81至82頁)。
四、按無罪判決，無刑事訴訟法第154 條第2 項「應依證據認定
    」之犯罪事實之存在。因此，同法第308 條前段規定，無罪
    之判決書只須記載主文及理由。而其理由之論敘，僅須與卷
    存證據資料相符，且與經驗法則、論理法則無違即可，所使
    用之證據亦不以具有證據能力者為限，即使不具證據能力之
    傳聞證據，亦非不得資為彈劾證據使用。故無罪之判決書，
    就傳聞證據是否例外具有證據能力，本無須於理由內論敘說
    明，最高法院著有100 年度台上字第2980號判決意旨可資參
    照。
五、經查：
  ㈠被告有於本院110年度交訴字第11號肇事逃逸等案件，111年1
    月13日審理時具結後證稱：「因為湛興亮的車一直搖擺，當
    時我與湛興亮以為是輪胎爆胎，我是在湛興亮穩住車身後才
    往後看，看到疑似有摩托車已經倒在路旁了，我想說是不是
    他與其他人發生了什麼車禍事故，當下驚嚇過度，沒有想到
    可能是跟我們的機車發生碰撞造成的，後來是警方通知我們
    ，我們才知道發生事故，我們才慢慢去回想車子為什麼會搖
    晃」等語一情，有本院110年度交訴字第11號案件111年1月1
    3日審判筆錄、證人結文(見本院110年度交訴字第11號影卷
    第206至232頁、第265頁)在卷可參；是此部分之事實，首堪
    以認定。　　
  ㈡惟刑法上之偽證罪，係指證人於執行審判職務之公署審判時
    或於檢察官偵查時，就案情有重要關係之事項，供前或供後
    具結，而為虛偽陳述者而言。又按刑法第168條之偽證罪，
    固不以結果之發生為要件，一有偽證行為，無論當事人是否
    因而受有利或不利之判決，均不影響其犯罪之成立。惟該罪
    構成要件明白限定「於案情有重要關係之事項」，仍應以該
    事項之有無，足以影響於裁判之結果者，始得成立本罪。又
    所謂偽證，係指證人對於所知實情故作虛偽之陳述而言，不
    包括證人根據自己之意見所作之判斷在內；且所謂虛偽之陳
    述，必須與案件之真實相悖，而足以陷偵查或審判於錯誤之
    危險者而言，始足當之；再按依刑法第168條規定證人依法
    作證時，必須對於案情有重要關係之事項，為虛偽之陳述，
    始負偽證罪之責，所謂於案情有重要關係之事項，係指該事
    項之有無，足以影響於裁判之結果者而言，蓋證人就此種事
    項為虛偽之陳述，則有使裁判陷於錯誤之危險，故以之為偽
    證罪，而科以刑罰，苟其事項之有無，與裁判之結果無關，
    僅因其陳述之虛偽，而即對之科刑未免失之過酷，是以上開
    法條加此特別構成要件，以限定虛偽陳述之範圍，與其他立
    法例對於證人虛偽陳述之結果不設何等區別者，其立法精神
    自有不同。是以，偽證罪之成立，須證人對於他人案情有重
    要關係之事項，故為虛偽陳述，且該事項之有無，有使該他
    人之裁判陷於錯誤之危險，而足以影響裁判之結果者，始足
    當之。　
  ㈢查前案法官以前案告訴人謝秀琴於警詢及偵查中指述、道路
    交通事故現場圖、道路交通事故調查報告表㈠㈡、現場照片及
    監視器畫面截圖、大千綜合醫院病歷摘要、相驗筆錄及照片
    、臺灣苗栗地方檢察署檢驗報告書、勘驗筆錄、刑案現場照
    片及湛興亮當庭於該照片上繪製之車牌凹陷狀況、本案被告
    之傷勢照片及本案被告於審理中就其所受傷勢所為之證述內
    容、交通部公路總局新竹區監理所竹苗區車輛行車事故鑑定
    會鑑定意見、交通部公路總局車輛行車事故鑑定覆議會覆議
    意見等證據為據，而認定前案被告湛興亮犯有過失致人於死
    罪、駕駛動力交通工具發生交通事故，致人死亡而逃逸罪，
    並科以刑罰，此有前案刑事判決附卷可參(見111年度偵字第
    2395號卷第11至25頁)。則據前案刑事判決以觀，前案判決
    認事用法之基礎，雖有採用被告於111年1月13日審理中證述
    之內容作為證據，然採用之內容為「回到家後，我才從驚嚇
    中回復，開始覺得我的右手臂、右腳踝疼痛，後來發現是右
    手臂和右腳踝都有瘀青，右背部也有疼痛感，我的右球鞋也
    有黑色的擦痕，傷勢及球鞋擦痕應該是本案事故造成的，但
    實際上怎麼發生我不清楚」等語，可見前案一審法官就前案
    認定事實時，所採用本案被告證述內容之範圍僅係被告對當
    時自己所受傷勢而證述之相關內容，並無以本案被告於111
    年1月13日審理中證述內容所稱：認為湛興亮所騎乘機車搖
    擺原因是爆胎所致等內容，作為前案一審認事之依據與基礎
    ，顯見被告前開證述有關「爆胎」之言詞並未經前案一審法
    官採用，則被告於前案刑事案件中於審理程序所為有關「爆
    胎」之相關證詞無論虛偽與否，顯均不足以影響於裁判之結
    果，應非屬對於前案之案情有重要關係之事項為是。
　㈣再查，被告因前案刑事案件，經警於109年12月5日通知製作
    筆錄時，即證述稱其係因警方通知才知道發生交通事故，才
    知道湛興亮騎乘之機車被撞等語(見109年度相字第559號卷
    第27至29頁)；另前案被告湛興亮因前案刑事案件，經警於1
    09年12月5日通知製作筆錄時，即證述其事故當下不知道與
    他車發生碰撞，當下其所騎乘機車車身確實有晃動，但不知
    何事物造成，車身發生偏移時，其穩定車身後繼續騎乘等語
    (見109年度相字第559號卷第18至20頁)；且同意提供行車紀
    錄器影像畫面供警調查，則被告與前案被告湛興亮就前案於
    警詢之陳述內容均已陳述其等不知道事故之發生與自己相關
    ，且前案被告湛興亮亦配合調查交出行車紀錄器影像紀錄，
    顯見前案被告湛興亮就事故發生之事實，於警詢調查階段開
    始即無掩蓋事實之動機與行為，則本案被告當時非前案之被
    告或涉嫌人，且於前案被告湛興亮均配合調查之情形下，本
    案被告於前案調查、審理期間衡情應也無維護前案被告湛興
    亮之必要。又查前案被告湛興亮於前案偵查中供述稱「我當
    下並不知道有與死者發生碰撞。我當時以為是機車輪胎爆胎
    ，所以我才往逆向車道駛去，並繼續往前騎。因為我家快到
    了，想趕快回家」等語(見109年度相字第559號卷第85頁)；
    前案被告湛興亮於偵查中供述之內容即稱「我當時以為」，
    此即顯為「主觀」認知之描述。再查本案被告於前案審理中
    證述稱「是我感覺有東西在撞我，然後因為那時候我的包包
    背著比較靠右後方，所以那個東西剛好卡到我的包包，所以
    我才會有這種感覺」、「好像有東西碰撞的感覺」、「因為
    湛先生的車一直搖擺，我們真的是以為輪胎爆胎，那當下也
    驚嚇過度，其實這些感覺當下都無法感覺到」、「(問：當
    時你也認為爆胎?)我也是認為這樣子，因為它一直晃」、「
    (問：你現又說是鍾先生碰到你們?)沒有，那是事後才知道
    的，我們也是事後才知道我們是被撞到的，就是當我感覺到
    有異物的時候」、「(問：沒有你們怎麼會一致認為那時候
    是爆胎不是被人撞?)我們也是後來知道，警方通知我們的時
    候我們才知道，我們才去討論說我們當下是怎麼了，後來我
    們才知道原來我們想的都是一樣的」、「(問：剛剛你一直
    重覆說當下因為驚嚇過度沒有想太多，回到被告家之後跟他
    討論兩個人都覺得是爆胎，然後一直到警察通知你們才知道
    發生事故?)對」等語(見110年度交訴字第11號影卷第206至2
    30頁)；則據被告上開於前案審理中之證述觀察，被告對於
    事故發生時證述之情節，並未迴避當下感覺其後方背包有力
    量、異物撞擊及其乘坐之機車有搖擺等客觀情狀，雖被告對
    於其所乘坐之機車產生搖擺之原因證述其當下認為是輪胎爆
    胎所致，惟被告證述所稱「因為湛先生的車一直搖擺，我們
    真的是以為輪胎爆」等語，顯均係其「主觀」上認知之機車
    產生搖擺之原因，顯然為被告根據自己之意見所作之判斷「
    以為是爆胎」，被告上揭於前案審理中就自身主觀認知、判
    斷而為證述，並非屬故意虛偽證述之行為，自與偽證罪所稱
    「證人對於所知實情故作虛偽之陳述」之要件不符，不能以
    之相繩。
  ㈣被告於前案刑事案件中於本院111年1月13日審理程序中所為
    之證述，僅係再度表達其當時「以為」是爆胎(見110年度交
    訴字第11號卷第212頁)；又按刑法第168條之偽證罪，以於
    案情有重要關係之事項，故意為虛偽之陳述為構成要件，如
    非於案情有重要關係之事項，故意為虛偽之陳述，固與該條
    規定不合，即對於案情有重要關係之事項所述不實，而非出
    於故意者，仍難以偽證罪論，換言之，係指證人對於所知實
    情故作虛偽之陳述而言，不包括證人根據自己之意見所作之
    判斷在內（最高法院30年上字第2032號、69年台上字第1506
    號判例意旨足資參照），故所謂「虛偽之陳述」，必須行為
    人以明知不實之事項，故為虛偽之陳述，始為相當；質言之
    ，必須行為人主觀上明知反於其所見所聞之事項，故意為不
    實之陳述而言，如上訴人就其聽聞而為證述，或因誤會或記
    憶不清而有所錯誤，因欠缺犯罪故意，均與故為虛偽陳述之
    犯罪構成要件有間，則不能以本罪相繩（最高法院92年度台
    上字第4895號、94年度台上字第896號判決意旨足資參照）
    。則被告於前案審理中以證人身分所為證述內容，既係表達
    其當時主觀認為湛興亮所騎乘之機車搖擺是因為輪胎爆胎所
    致，當屬其以自己意見所為之判斷，其就此部分主觀意思表
    達與「對於所知實情故作虛偽之陳述」之情形自有不同。準
    此而論，被告僅係以自己之主觀認知、判斷，而認為湛興亮
    當時騎乘之機車係因「爆胎」產生搖晃等情，故於前案為上
    開之證詞，揆諸前揭判決先例、判決之要旨，因非證人對於
    所知實情故作虛偽之陳述，而係主觀上之認知與實際事實發
    生原因不同，因欠缺犯罪故意，與故為虛偽陳述之犯罪構成
    要件有間，自不能以偽證罪相繩。　　
六、綜上所述，本件經檢察官舉證、本院調查證據並就本案證據
    綜合評價後，就被告對於所知實情故作虛偽陳述，此一成立
    偽證罪構成要件之存在，仍未達於一般人均不致有所懷疑而
    得確信其為真實之程度，而未能使本院形成該偽證罪構成要
    件確實存在之確信心證，揆諸前述罪疑唯輕原則，在此情形
    應為被告有利之認定，即認為前述「被告對於所知實情故作
    虛偽陳述」之構成要件不存在。此外，公訴人復未提供其他
    積極證據足資證明被告確有公訴人所指之犯行，不能證明被
    告犯罪，參諸前揭法條規定與判例意旨依法應為被告無罪之
    諭知。
據上論斷，應依刑事訴訟法第301 條第1 項，判決如主文。
本案經檢察官黃智勇提起公訴，檢察官吳宛真到庭執行職務。　
中　　華　　民　　國　　111 　年　　8 　　月　　24　　日
            刑事第一庭  審判長法  官  陳茂榮
                              法  官  高御庭
                              法  官  許蓓雯
以上正本證明與原本無異。　　　　　　　　　　　　　　　　如不服本判決應於收受判決後20日內向本院提出上訴書狀，並應敘述具體理由。其未敘述上訴理由者，應於上訴期間屆滿後20日內向本院補提理由書(均須按他造當事人之人數附繕本)「切勿逕送上級法院」。告訴人或被害人如對本判決不服者，應具備理由請求檢察官上訴，其上訴期間之計算係以檢察官收受判決正本之日期為準。　　　　　　　　　　　　
                               書記官  蔡孟穎
中　　華　　民　　國　　111 　年　　8 　　月　　24　　日